---
title: "Perú Elecciones 2026: ¿Qué necesitamos en Gestión del Riesgo de Desastres?"
# format:
#   html:
#     embed-resources: true
#     page-layout: full
execute:
  echo: false
  warning: false
  message: false
author: "Juan Urteaga Tirado"
date: "2023-10-05"
categories: [Gestión del Riesgo de Desastres, Ciencia de Datos, Estudios Territoriales]
bibliography: references.bib
lang: es
csl: apa.csl
---

```{r}
#| label: setup

# Cargar solo librerías necesarias para replicar los tres gráficos.
library(dplyr)
library(tidyr)
library(readr)
library(scales)
library(glue)
library(htmltools)
library(plotly)
library(sf)
library(data.table)
library(crosstalk)
library(leaflet)
library(stringr)

# Evitar notación científica en etiquetas y cálculos mostrados al usuario.
options(scipen = 999)

library(here)
```

```{css}
/*
 * Estilo editorial base (tomado de grafico_damnificados.qmd)
 * y aplicado de forma consistente a todos los bloques interactivos.
 */
.ft-chart-wrapper {
  font-family: "Metric", "Georgia", serif;
  max-width: 1100px;
  margin: 2.5rem auto 1.5rem;
  padding: 0;
}

.ft-chart-wrapper::before {
  content: "";
  display: block;
  width: 100%;
  height: 4px;
  background: linear-gradient(90deg, #990f3d 0%, #0d7680 100%);
  margin-bottom: 1.2rem;
}

.ft-chart-wrapper .chart-headline {
  font-size: 1.55rem;
  font-weight: 700;
  line-height: 1.25;
  color: #1a1a1a;
  margin: 0 0 0.3rem 0;
  letter-spacing: -0.02em;
}

.ft-chart-wrapper .chart-subhead {
  font-size: 0.95rem;
  font-weight: 400;
  color: #66605c;
  margin: 0 0 1rem 0;
  line-height: 1.4;
}

.ft-chart-wrapper .chart-body {
  border: 1px solid #e6e1dc;
  border-radius: 2px;
  overflow: hidden;
  background: #fff1e5;
  padding: 0.25rem;
}

.ft-chart-wrapper .chart-footer {
  display: flex;
  justify-content: space-between;
  align-items: baseline;
  margin-top: 0.6rem;
  padding-top: 0.5rem;
  border-top: 1px solid #e6e1dc;
  font-size: 0.75rem;
  color: #807973;
  line-height: 1.4;
}

.ft-chart-wrapper .chart-footer .chart-source {
  flex: 1;
}

.ft-chart-wrapper .chart-footer .chart-credit {
  text-align: right;
  white-space: nowrap;
  margin-left: 1rem;
}

.ft-chart-wrapper .modebar {
  opacity: 0;
  transition: opacity 0.3s ease;
}

.ft-chart-wrapper:hover .modebar {
  opacity: 1;
}
```

# Introducción (texto de ejemplo)

Este es un texto de ejemplo para el artículo. En la Figura @fig-damnificados se presenta la evolución de personas damnificadas por tipo de peligro.

Como segundo bloque narrativo de ejemplo, la Figura @fig-devengado muestra el devengado acumulado por categoría de agrupación en el periodo analizado.

Finalmente, la Figura @fig-proyectos integra mapa y serie temporal vinculados, permitiendo explorar cada proyecto de forma interactiva dentro del artículo.

```{r}
#| label: prep-damnificados

# Configuración de orden de apilamiento para el gráfico de damnificados.
orden_peligros <- c(
  "Otros",
  "Incendio Urbano",
  "Actividad Volcanica",
  "Incendio Forestal",
  "Vientos Fuertes",
  "Sequia - Def. Hidrico",
  "Mov. en Masa",
  "Bajas Temperaturas",
  "Sismo",
  "Lluvia Intensa - Inundacion"
)

# Lectura y limpieza mínima de columnas para trabajar con nombres consistentes.
df_damnificados_raw <- readr::read_delim(
  here("raw/damnificados_peligros_2003_2024.csv"),
  delim = ";",
  show_col_types = FALSE
) |>
  dplyr::rename_with(trimws)

col_renames <- c(
  "Ano" = "Año",
  "Actividad Volcanica" = "Actividad Volcánica",
  "Lluvia Intensa - Inundacion" = "Lluvia Intensa – Inundación",
  "Incendio Urbano" = "Incendio Urbano (*)",
  "Mov. en Masa" = "Movimientos en Masa",
  "Sequia - Def. Hidrico" = "Sequía- Déficit Hídrico"
)

# Renombrar en bucle para tolerar variaciones de encabezados.
for (new_name in names(col_renames)) {
  old_name <- col_renames[[new_name]]
  if (old_name %in% names(df_damnificados_raw)) {
    names(df_damnificados_raw)[names(df_damnificados_raw) == old_name] <- new_name
  }
}

# Preparación en formato largo y completado de combinaciones faltantes.
peligro_cols <- setdiff(names(df_damnificados_raw), "Ano")

df_damnificados_plot <- df_damnificados_raw |>
  tidyr::pivot_longer(
    cols = dplyr::all_of(peligro_cols),
    names_to = "peligro",
    values_to = "damnificados"
  ) |>
  dplyr::mutate(
    damnificados_miles = damnificados / 1e3,
    peligro = trimws(peligro)
  ) |>
  tidyr::complete(
    Ano,
    peligro,
    fill = list(damnificados = 0, damnificados_miles = 0)
  ) |>
  dplyr::mutate(peligro = factor(peligro, levels = orden_peligros))

# Rango de años para ejes y títulos.
anio_min_d <- min(df_damnificados_plot$Ano, na.rm = TRUE)
anio_max_d <- max(df_damnificados_plot$Ano, na.rm = TRUE)

# Paleta original del gráfico base de damnificados.
paleta_damnificados <- c(
  "Otros" = "#4B5320",
  "Incendio Urbano" = "#C0C0D8",
  "Actividad Volcanica" = "#E41A1C",
  "Incendio Forestal" = "#2CA02C",
  "Vientos Fuertes" = "#1B2A6B",
  "Sequia - Def. Hidrico" = "#F5C242",
  "Mov. en Masa" = "#8B1A1A",
  "Bajas Temperaturas" = "#7B2D8E",
  "Sismo" = "#A9A9A9",
  "Lluvia Intensa - Inundacion" = "#56B4E9"
)
```

```{r}
#| label: fig-damnificados
#| fig-cap: "Damnificados acumulados según principales peligros (visualización interactiva)."

# Construcción de gráfico interactivo apilado con estilo editorial estándar.
fig_damnificados <- plotly::plot_ly()

for (peligro_name in orden_peligros) {
  datos_p <- df_damnificados_plot |>
    dplyr::filter(peligro == peligro_name) |>
    dplyr::arrange(Ano)

  fig_damnificados <- fig_damnificados |>
    plotly::add_trace(
      data = datos_p,
      x = ~Ano,
      y = ~damnificados_miles,
      type = "scatter",
      mode = "none",
      stackgroup = "one",
      fillcolor = paleta_damnificados[[peligro_name]],
      name = peligro_name,
      text = ~scales::comma(damnificados, accuracy = 1),
      hovertemplate = paste0(
        "<b>%{fullData.name}</b><br>",
        "Año: %{x}<br>",
        "Damnificados: %{text}",
        "<extra></extra>"
      ),
      line = list(width = 0.3, color = paleta_damnificados[[peligro_name]])
    )
}

# Aplicación de layout base para homogeneidad visual del artículo.
fig_damnificados <- fig_damnificados |>
  plotly::layout(
    xaxis = list(
      title = "",
      tickmode = "linear",
      tick0 = anio_min_d,
      dtick = 1,
      tickangle = -45,
      tickfont = list(size = 11, family = "Georgia, serif", color = "#66605c"),
      showgrid = FALSE,
      zeroline = FALSE,
      showline = TRUE,
      linewidth = 1,
      linecolor = "#ccc1b7",
      range = list(anio_min_d - 0.3, anio_max_d + 0.3)
    ),
    yaxis = list(
      title = list(
        text = "Miles de personas",
        font = list(size = 12, family = "Georgia, serif", color = "#66605c"),
        standoff = 10
      ),
      tickformat = " ,",
      separatethousands = TRUE,
      showgrid = TRUE,
      gridcolor = "rgba(0,0,0,0.06)",
      gridwidth = 1,
      griddash = "dot",
      zeroline = FALSE,
      showline = FALSE,
      tickfont = list(size = 11, family = "Georgia, serif", color = "#66605c")
    ),
    legend = list(
      orientation = "h",
      x = 0,
      y = -0.18,
      xanchor = "left",
      yanchor = "top",
      font = list(size = 11, family = "Georgia, serif", color = "#33302e"),
      traceorder = "reversed"
    ),
    hovermode = "x unified",
    hoverlabel = list(
      bgcolor = "rgba(255,255,255,0.96)",
      bordercolor = "#ccc1b7",
      font = list(size = 9, family = "Georgia, serif", color = "#33302e")
    ),
    plot_bgcolor = "#fff1e5",
    paper_bgcolor = "#fff1e5",
    margin = list(l = 65, r = 20, t = 10, b = 110),
    font = list(family = "Georgia, serif", color = "#33302e")
  ) |>
  plotly::config(
    displayModeBar = TRUE,
    modeBarButtonsToRemove = c(
      "lasso2d", "select2d", "autoScale2d",
      "hoverCompareCartesian", "hoverClosestCartesian"
    ),
    displaylogo = FALSE,
    locale = "es"
  )

# Wrapper editorial para título, subtítulo y pie en formato uniforme.
htmltools::div(
  class = "ft-chart-wrapper",
  htmltools::h2(
    class = "chart-headline",
    glue::glue(
      "Damnificados acumulados según los principales peligros — ",
      "{anio_min_d}–{anio_max_d}"
    )
  ),
  htmltools::p(
    class = "chart-subhead",
    "Miles de personas afectadas por tipo de peligro natural"
  ),
  htmltools::div(class = "chart-body", fig_damnificados),
  htmltools::div(
    class = "chart-footer",
    htmltools::span(class = "chart-source", "Fuente: SINPAD – INDECI"),
    htmltools::span(class = "chart-credit", "Elaboración propia")
  )
)
```

Texto de ejemplo para reemplazo: en la Figura @fig-damnificados se podría describir la tendencia general y los periodos de mayor concentración.

```{r}
#| label: prep-devengado

# Variable de agrupación configurable para el bloque de devengado.
var_agrupacion <- "Tipo"

# Lectura y validación de datos de devengado.
df_devengado_raw <- readr::read_delim(
  here("raw/grd_2012_2025_t5_rev3_df.csv"),
  delim = ";",
  show_col_types = FALSE
) |>
  dplyr::rename_with(trimws)

if (!var_agrupacion %in% names(df_devengado_raw)) {
  stop(glue::glue("Column '{var_agrupacion}' not found in data"))
}

# Agregación por año y categoría, con completado para áreas apiladas.
var_sym <- rlang::sym(var_agrupacion)

df_devengado_plot <- df_devengado_raw |>
  dplyr::mutate("{var_agrupacion}" := trimws(.data[[var_agrupacion]])) |>
  dplyr::filter(!is.na(.data[[var_agrupacion]]), !is.na(ANIO)) |>
  dplyr::group_by(ANIO, !!var_sym) |>
  dplyr::summarise(
    total_devengado = sum(DEVENGADO, na.rm = TRUE) / 1e6,
    .groups = "drop"
  ) |>
  tidyr::complete(ANIO, !!var_sym, fill = list(total_devengado = 0))

# Orden por peso acumulado para apilado consistente.
cat_order <- df_devengado_plot |>
  dplyr::group_by(.data[[var_agrupacion]]) |>
  dplyr::summarise(total = sum(total_devengado), .groups = "drop") |>
  dplyr::arrange(total) |>
  dplyr::pull(.data[[var_agrupacion]])

df_devengado_plot <- df_devengado_plot |>
  dplyr::mutate("{var_agrupacion}" := factor(.data[[var_agrupacion]], levels = cat_order))

# Paleta categórica para categorías de devengado.
paleta_base <- c(
  "#E69F00", "#56B4E9", "#009E73", "#F0E442", "#0072B2",
  "#D55E00", "#CC79A7", "#000000", "#44AA99", "#882255",
  "#117733", "#DDCC77", "#AA4499", "#88CCEE", "#332288"
)

n_cats <- nlevels(df_devengado_plot[[var_agrupacion]])
paleta_devengado <- setNames(
  paleta_base[seq_len(n_cats)],
  levels(df_devengado_plot[[var_agrupacion]])
)

# Rangos para ejes y metadatos visuales.
anio_min_v <- min(df_devengado_plot$ANIO, na.rm = TRUE)
anio_max_v <- max(df_devengado_plot$ANIO, na.rm = TRUE)
```

```{r}
#| label: fig-devengado
#| fig-cap: "Devengado acumulado por categoría de agrupación (visualización interactiva)."

# Construcción explícita en plotly para igualar el estilo al gráfico base.
fig_devengado <- plotly::plot_ly()

for (cat_name in levels(df_devengado_plot[[var_agrupacion]])) {
  datos_cat <- df_devengado_plot |>
    dplyr::filter(.data[[var_agrupacion]] == cat_name) |>
    dplyr::arrange(ANIO)

  fig_devengado <- fig_devengado |>
    plotly::add_trace(
      data = datos_cat,
      x = ~ANIO,
      y = ~total_devengado,
      type = "scatter",
      mode = "none",
      stackgroup = "one",
      fillcolor = paleta_devengado[[as.character(cat_name)]],
      name = as.character(cat_name),
      text = ~scales::comma(total_devengado, accuracy = 0.1),
      hovertemplate = paste0(
        "<b>%{fullData.name}</b><br>",
        "Año: %{x}<br>",
        "Devengado: S/ %{text} M",
        "<extra></extra>"
      ),
      line = list(width = 0.3, color = paleta_devengado[[as.character(cat_name)]])
    )
}

# Layout estándar compartido para lectura homogénea.
fig_devengado <- fig_devengado |>
  plotly::layout(
    xaxis = list(
      title = "",
      tickmode = "linear",
      tick0 = anio_min_v,
      dtick = 1,
      tickangle = -45,
      tickfont = list(size = 11, family = "Georgia, serif", color = "#66605c"),
      showgrid = FALSE,
      zeroline = FALSE,
      showline = TRUE,
      linewidth = 1,
      linecolor = "#ccc1b7",
      range = list(anio_min_v - 0.3, anio_max_v + 0.3)
    ),
    yaxis = list(
      title = list(
        text = "S/ millones",
        font = list(size = 12, family = "Georgia, serif", color = "#66605c"),
        standoff = 10
      ),
      tickformat = ",.0f",
      separatethousands = TRUE,
      showgrid = TRUE,
      gridcolor = "rgba(0,0,0,0.06)",
      gridwidth = 1,
      griddash = "dot",
      zeroline = FALSE,
      showline = FALSE,
      tickfont = list(size = 11, family = "Georgia, serif", color = "#66605c")
    ),
    legend = list(
      orientation = "h",
      x = 0,
      y = -0.18,
      xanchor = "left",
      yanchor = "top",
      font = list(size = 11, family = "Georgia, serif", color = "#33302e"),
      traceorder = "reversed"
    ),
    hovermode = "x unified",
    hoverlabel = list(
      bgcolor = "rgba(255,255,255,0.96)",
      bordercolor = "#ccc1b7",
      font = list(size = 9, family = "Georgia, serif", color = "#33302e")
    ),
    plot_bgcolor = "#fff1e5",
    paper_bgcolor = "#fff1e5",
    margin = list(l = 65, r = 20, t = 10, b = 110),
    font = list(family = "Georgia, serif", color = "#33302e")
  ) |>
  plotly::config(
    displayModeBar = TRUE,
    modeBarButtonsToRemove = c(
      "lasso2d", "select2d", "autoScale2d",
      "hoverCompareCartesian", "hoverClosestCartesian"
    ),
    displaylogo = FALSE,
    locale = "es"
  )

# Wrapper editorial uniforme para segundo gráfico.
htmltools::div(
  class = "ft-chart-wrapper",
  htmltools::h2(
    class = "chart-headline",
    glue::glue("Devengado acumulado por {var_agrupacion} — {anio_min_v}–{anio_max_v}")
  ),
  htmltools::p(
    class = "chart-subhead",
    "Programa Presupuestal 0068 en millones de soles"
  ),
  htmltools::div(class = "chart-body", fig_devengado),
  htmltools::div(
    class = "chart-footer",
    htmltools::span(class = "chart-source", "Fuente: SIAF-MEF"),
    htmltools::span(class = "chart-credit", "Elaboración propia")
  )
)
```

Texto de ejemplo para reemplazo: la Figura @fig-devengado puede citarse para explicar cambios de composición y periodos de mayor ejecución presupuestal.

```{r}
#| label: prep-proyectos

# Lectura de insumos para visual vinculada (mapa + serie de tiempo).
df_pu_geoinvierte_inv_g <- sf::st_read(
  here("raw/df_pu_geoinvierte_inv_g.gpkg"),
  quiet = TRUE
)

df_det_inv <- data.table::fread(here("raw/DETALLE_INVERSIONES_20260315.csv"))
df_grd_2012_25 <- data.table::fread(here("midputs/grd_2012_2025_t.csv"))

inv_pircc_anin_grd <- readr::read_csv(
  here("midputs/DETALLE_INVERSIONES_GRD_PIRCC_ANIN_tot.csv"),
  show_col_types = FALSE
)

# Filtrar universo PIRCC/ANIN y preparar top 10 por costo actualizado.
df_det_inv_pircc <- df_det_inv |>
  dplyr::mutate(cui_anin = CODIGO_UNICO %in% inv_pircc_anin_grd$CODIGO_UNICO) |>
  dplyr::filter(cui_anin)

df_det_inv_pircc_10 <- df_det_inv_pircc |>
  dplyr::arrange(desc(COSTO_ACTUALIZADO)) |>
  dplyr::slice_head(n = 10) |>
  dplyr::mutate(CODIGO_UNICO = as.character(CODIGO_UNICO))

df_det_inv_pircc_10c <- dplyr::select(
  df_det_inv_pircc_10,
  CODIGO_UNICO,
  MONTO_VIABLE,
  COSTO_ACTUALIZADO,
  DES_TIPOLOGIA
)

# Vincular geometría y atributos para el mapa.
df_pu_geoinv_inv_g_pircc10 <- df_pu_geoinvierte_inv_g |>
  dplyr::mutate(COD_UNICO = as.character(COD_UNICO)) |>
  dplyr::filter(COD_UNICO %in% df_det_inv_pircc_10$CODIGO_UNICO) |>
  dplyr::distinct(COD_UNICO, .keep_all = TRUE) |>
  dplyr::select(COD_UNICO, NOMBRE_PRO) |>
  dplyr::left_join(df_det_inv_pircc_10c, by = c("COD_UNICO" = "CODIGO_UNICO")) |>
  sf::st_centroid()

# Agregación para serie temporal de devengado acumulado por proyecto.
df_inv_pircc10_2012_25 <- df_grd_2012_25 |>
  dplyr::mutate(cui_anin = PRODUCTO_PROYECTO %in% df_det_inv_pircc_10$CODIGO_UNICO) |>
  dplyr::filter(cui_anin) |>
  dplyr::group_by(PRODUCTO_PROYECTO, ANIO, PRODUCTO_PROYECTO_NOMBRE) |>
  dplyr::summarise(
    PIA = sum(PIA, na.rm = TRUE),
    PIM = sum(PIM, na.rm = TRUE),
    DEVENGADO = sum(DEVENGADO, na.rm = TRUE),
    .groups = "drop"
  )

# Construir base plana para mapa y metadatos HTML de popup.
coords_map <- sf::st_coordinates(df_pu_geoinv_inv_g_pircc10)

df_map_data <- df_pu_geoinv_inv_g_pircc10 |>
  sf::st_drop_geometry() |>
  dplyr::mutate(
    lng = coords_map[, 1],
    lat = coords_map[, 2]
  )

radio_max <- 20
costo_sqrt <- sqrt(df_map_data$COSTO_ACTUALIZADO)
df_map_data$radio <- costo_sqrt / max(costo_sqrt, na.rm = TRUE) * radio_max

df_map_data$label_html <- glue::glue(
  "<b>CUI:</b> {df_map_data$COD_UNICO}<br>",
  "<b>Nombre:</b> {df_map_data$NOMBRE_PRO}<br>",
  "<b>Tipología:</b> {df_map_data$DES_TIPOLOGIA}<br>",
  "<b>Costo Actualizado:</b> S/ {scales::comma(df_map_data$COSTO_ACTUALIZADO)}<br>",
  "<b>Monto Viable:</b> S/ {scales::comma(df_map_data$MONTO_VIABLE)}"
)

# Crear SharedData común para vincular mapa y línea por proyecto.
sd_map <- crosstalk::SharedData$new(
  df_map_data,
  key = ~COD_UNICO,
  group = "proyectos"
)

df_plot_proy <- df_inv_pircc10_2012_25 |>
  dplyr::arrange(PRODUCTO_PROYECTO, ANIO) |>
  dplyr::mutate(
    PRODUCTO_PROYECTO = as.character(PRODUCTO_PROYECTO),
    NOMBRE_WRAP = stringr::str_wrap(PRODUCTO_PROYECTO_NOMBRE, width = 40) |>
      stringr::str_replace_all("\n", "<br>")
  ) |>
  dplyr::group_by(PRODUCTO_PROYECTO, PRODUCTO_PROYECTO_NOMBRE, NOMBRE_WRAP) |>
  dplyr::mutate(DEVENGADO = cumsum(DEVENGADO)) |>
  dplyr::ungroup()

sd_plot <- crosstalk::SharedData$new(
  df_plot_proy,
  key = ~PRODUCTO_PROYECTO,
  group = "proyectos"
)
```

```{r}
#| label: fig-proyectos
#| fig-cap: "Top 10 proyectos: mapa y evolución del devengado acumulado (visualización vinculada)."

# Mapa interactivo con puntos escalados por costo actualizado.
map1 <- leaflet::leaflet(sd_map) |>
  leaflet::addProviderTiles(leaflet::providers$CartoDB.Positron) |>
  leaflet::addCircleMarkers(
    lng = ~lng,
    lat = ~lat,
    radius = ~radio,
    color = "#2c7fb8",
    fillColor = "#2c7fb8",
    fillOpacity = 0.6,
    weight = 1,
    popup = ~label_html,
    label = ~COD_UNICO
  )

# Línea interactiva vinculada al mismo grupo de crosstalk.
plot_devengado <- sd_plot |>
  plotly::plot_ly(
    x = ~ANIO,
    y = ~DEVENGADO,
    color = ~PRODUCTO_PROYECTO,
    customdata = ~NOMBRE_WRAP,
    type = "scatter",
    mode = "lines",
    line = list(width = 1.8),
    hovertemplate = paste0(
      "<b>CUI:</b> %{fullData.name}<br>",
      "<b>Nombre:</b> %{customdata}<br>",
      "<b>Año:</b> %{x}<br>",
      "<b>Devengado acum.:</b> S/ %{y:,.0f}",
      "<extra></extra>"
    )
  ) |>
  plotly::layout(
    xaxis = list(
      title = "",
      dtick = 1,
      range = list(2017, 2025.05),
      tickfont = list(size = 11, family = "Georgia, serif", color = "#66605c"),
      showgrid = FALSE,
      zeroline = FALSE,
      showline = TRUE,
      linewidth = 1,
      linecolor = "#ccc1b7"
    ),
    yaxis = list(
      title = list(
        text = "Devengado (S/)",
        font = list(size = 12, family = "Georgia, serif", color = "#66605c")
      ),
      tickformat = ",.0f",
      separatethousands = TRUE,
      showgrid = TRUE,
      gridcolor = "rgba(0,0,0,0.06)",
      griddash = "dot",
      zeroline = FALSE,
      tickfont = list(size = 11, family = "Georgia, serif", color = "#66605c")
    ),
    legend = list(
      orientation = "h",
      x = 0,
      y = -0.13,
      xanchor = "left",
      yanchor = "top",
      font = list(size = 10, family = "Georgia, serif", color = "#33302e")
    ),
    hovermode = "closest",
    hoverlabel = list(
      bgcolor = "rgba(255,255,255,0.96)",
      bordercolor = "#ccc1b7",
      font = list(size = 12, family = "Georgia, serif", color = "#33302e")
    ),
    plot_bgcolor = "#fff1e5",
    paper_bgcolor = "#fff1e5",
    margin = list(l = 60, r = 6, t = 8, b = 72),
    font = list(family = "Georgia, serif", color = "#33302e")
  ) |>
  plotly::highlight(
    on = "plotly_click",
    off = "plotly_doubleclick",
    opacityDim = 0.15
  ) |>
  plotly::config(
    displayModeBar = TRUE,
    displaylogo = FALSE,
    locale = "es"
  )

# Presentación conjunta dentro del mismo wrapper editorial estándar.
htmltools::div(
  class = "ft-chart-wrapper",
  htmltools::h2(
    class = "chart-headline",
    "Top 10 proyectos: localización y evolución del devengado"
  ),
  htmltools::p(
    class = "chart-subhead",
    "Visualización vinculada: clic en una serie para resaltar el mismo proyecto"
  ),
  htmltools::div(
    class = "chart-body",
    crosstalk::bscols(widths = c(6, 6), map1, plot_devengado)
  ),
  htmltools::div(
    class = "chart-footer",
    htmltools::span(class = "chart-source", "Fuente: MEF / capas georreferenciadas"),
    htmltools::span(class = "chart-credit", "Elaboración propia")
  )
)
```

Texto de ejemplo para reemplazo: la Figura @fig-proyectos permite narrar hallazgos por proyecto, contrastando localización y trayectoria de ejecución.
